臺灣高等法院刑事判決
                                  108年度交上訴字第202號
上  訴  人  臺灣宜蘭地方檢察署檢察官
被      告  劉皓允


上列上訴人因過失致死等案件，不服臺灣宜蘭地方法院108 年度
交訴字第41號，中華民國108 年10月9 日第一審判決（起訴案號
：臺灣宜蘭地方檢察署108 年度偵字第3730號）及移送併辦（10
8 年度偵字第4654號），提起上訴，本院判決如下：
    主  文
原判決撤銷。
劉皓允因過失致人於死，處有期徒刑陸月，如易科罰金，以新
臺幣壹仟元折算壹日。
    事  實
一、劉皓允於民國108 年6 月22日12時6 分許，駕駛車牌號碼00
    00-00&0000;號自小客車搭載女友林鈺芬，沿宜蘭縣宜蘭市
    中山路1 段由南往北方向行駛於3 線車道之中間車道，行至
    上開路段與宜蘭縣宜蘭市環市東路1 段之交岔路口處欲右轉
    時，本應注意汽車行駛時，駕駛人應注意車前狀況，並隨時
    採取必要之安全措施，及應注意汽車行駛至交岔路口，右轉
    彎時，應換入外側車道、右轉車道或慢車道，駛至路口後再
    行右轉，而依當時天候雖陰，然日間有自然光線、柏油路面
    乾燥無缺陷、無障礙物、視距良好之情況下，並無不能注意
    之情形，竟疏未注意及此，復疏未注意外側車道有車輛正直
    行欲通過前述交岔路口而疏未注意車前狀況，貿然從內側車
    道逕行右轉，適有林詠渟騎乘MJY-8330號普通重型機車搭載
    其孫謝宗諺行駛在其右側（即外側車道）同向直行而來，亦
    行經該路口，見狀閃避不及，二車遂發生碰撞，林詠渟因而
    受有顱內出血之傷勢，終致創傷性休克不治死亡，謝宗諺則
    因而受有唇部開放性傷口、臉、頭皮及頸部挫傷之傷害。劉
    皓允於肇事後，在未被有偵查犯罪職權之公務員或機關發覺
    前，於宜蘭縣政府警察局宜蘭分局警員前往現場處理時，在
    場並當場承認為肇事人，自首而願受裁判。
二、案經林詠渟之子謝佳霖、謝宗諺訴由宜蘭縣政府警察局宜蘭
    分局報告臺灣宜蘭地方檢察署檢察官相驗後偵查起訴。
    理  由
壹、證據能力
一、本判決所引用被告以外之人於審判外之陳述，檢察官及被告
    於本院審理時均表示無意見，迄於言詞辯論終結前均未聲明
    異議，本院審酌上開證據資料作成時之情況，尚無違法不當
    及證明力明顯過低之瑕疵，而認為以之作為證據應屬適當，
    依刑事訴訟法第159 條之5 規定，均有證據能力。
二、本判決所引下述非供述證據，本院查無有何違反法定程序取
    得之情形，認有證據能力。
貳、實體部分
一、認定犯罪事實所根據之證據及理由：
  ㈠訊據被告劉皓允對於上開事實坦承不諱（見宜蘭縣政府警察
    局宜蘭分局警蘭偵字第1080016146號卷〈下稱警卷〉第1-6頁
    、108 年度相字第226 號卷〈下稱相字卷〉第81頁正、背面、
    原審卷第38、55頁、本院卷第55頁），核與證人即告訴人謝
    佳霖、謝宗諺於警詢、偵查中之指訴相符，並與證人即當時
    搭乘被告車輛之林鈺芬於警詢、偵查中之證述相符，復有道
    路交通事故現場圖、道路交通事故調查報告表㈠、㈡各1 紙、
    國立陽明大學附設醫院診斷證明書2 紙、救護紀錄表、急診
    病歷及醫囑單各1 份、事故現場監視器畫面及後方車輛行車
    紀錄器擷取畫面照片10張、事故現場暨車損照片47張105 張
    在卷可佐（見警卷第26-28 、49-106頁、相字卷第14-18 、
    23-25 、46-77 、108 年度偵字第3730號卷〈下稱偵字卷〉第
    9 頁）。而被害人林詠渟確因本件車禍致受有顱內出血之傷
    勢，終致創傷性休克不治死亡之情形，亦經臺灣宜蘭地方檢
    察署檢察官督同法醫師相驗屬實，製有相驗筆錄暨勘驗筆錄
    、相驗屍體證明書、檢驗報告書各1 份，並有相驗照片19張
    在卷為憑（見相字卷第78-79 、83-91 、93-97 頁背面），
    足佐被告前開出於任意性之自白均核與事實相符，得採為認
    定事實之依據。
  ㈡按汽車行駛時，駕駛人應注意車前狀況及兩車併行之間隔，
    並隨時採取必要之安全措施；且汽車行駛至交岔路口，右轉
    彎時，應距交岔路口30公尺前顯示方向燈或手勢，換入外側
    車道、右轉車道或慢車道，駛至路口後再行右轉，道路交通
    安全規則第94條第3 項、第102 條第1 項第4 款分別定有明
    文，被告駕駛車輛自應注意上開事項，而依當時天候雖陰，
    然日間有自然光線、柏油路面乾燥無缺陷、無障礙物、視距
    良好之情狀下，並無不能注意之情形，竟疏未注意及此，貿
    然自內側車道逕行右轉彎，致與被害人林詠渟騎乘搭載其孫
    謝宗諺之機車發生碰撞，被告就本件車禍事故之發生顯然有
    違反前開交通安全規則所定注意義務之過失，且被告之過失
    行為與被害人林詠渟之死亡結果，及告訴人謝宗諺所受上開
    傷勢之間，具相當因果關係乙節甚明。
  ㈢至被告於原審辯稱：我當時駕駛時有一陣暈眩，導致反應力
    與判斷力下降等語（見原審卷第54頁），並庭呈羅東博愛醫
    院耳鼻喉科眩暈手冊1 紙附卷（見原審卷第61頁），因被告
    就診時間為108 年9 月9 日，距本案事發已逾2 月，尚難據
    以證明被告在本案事發時確有因疾病而致其辨識行為能力或
    依其辨識而行為之能力顯著降低之情形，自不足作為對被告
    有利之認定。
  ㈣綜上所述，本案事證明確，被告因過失致人受傷、致人於死
    之犯行堪以認定，應予依法論科。
二、論罪：
  ㈠核被告所為，係犯刑法第276 條之過失致人於死罪，及同法
    第284條前段之過失傷害人罪。被告以一行為觸犯上開2罪名
    ，為想像競合犯，應依刑法第55條之規定，從一重論以刑法
    第276條之過失致人於死罪。
  ㈡被告於肇事後，在未被有偵查犯罪職權之公務員或機關發覺
    前，留在現場並當場向前來處理事故之員警承認為肇事者而
    願受裁判等情，有宜蘭縣政府警察局宜蘭分局道路交通事故
    肇事人自首情形紀錄表1 紙在卷可稽（見相字卷第21頁），
    核其情節與自首之規定相符，爰依刑法第62條前段之規定，
    減輕其刑。
  ㈢又本案檢察官以108 年度偵字第4654號移送併辦意旨書所併
    辦之內容，核與前述檢察官起訴被告因前揭過失行為，致告
    訴人謝宗諺因而受有唇部、臉部、頭皮挫傷之傷害之犯罪事
    實相同，此部分過失傷害犯行與被告所犯經檢察官提起公訴
    之過失傷害犯行為同一案件，本院自應併予審理。
三、撤銷原判決及科刑之理由：
  原判決以被告犯行事證明確，應予論罪科行，固非無見。惟
    查：㈠被告於警詢時供承：肇事前我沒有看到對方機車，我
    無法採取反應措施等語（見警卷第2 頁），繼於原審供稱：
    我依導航指示轉彎，對方機車被一台車擋住，是我視線死角
    ，所以我沒有注意到對方的機車等語（見原審卷第54頁），
    則被告併有違反道路交通安全規則第94條第3 項疏未注意車
    前狀況並隨時採取必要安全措施之過失，原審漏未就此點予
    以認定，尚有未洽。㈡原判決對於檢察官以108 年度偵字第4
    654號移送併辦意旨書所併辦之事實，何以得併予審理，未
    為說明其依據及理由，容有理由不備之瑕疵。檢察官循告訴
    人請求提起上訴，主張本件尚未和解，原判決量刑過輕云云
    ，固無理由（詳後述），惟原判決既有上開可議之處，自應
    由本院撤銷改判。
  爰審酌被告因過失而致本件車禍交通事故，具有如前所述過
    失程度，且因而造成被害人林詠渟死亡之結果與告訴人謝宗
    諺受有上開傷勢，此次事故純係因被告駕車不當，而有前揭
    過失所致，被告之過失情節不輕，被害人林詠渟因本件事故
    不幸死亡，被害人家屬並因此承受天人永隔之莫大傷痛，造
    成之損害無法彌補，且告訴人謝宗諺亦因本件車禍受有前述
    傷害，被告犯罪所生損害非輕，其肇事後雖主動向警員自首
    ，並始終坦承犯行，並表示願賠償告訴人謝佳霖、謝宗諺新
    臺幣（下同）100 萬元，非無誠意，然因與告訴人謝佳霖要
    求之160 萬元（不含汽車強制責任險200 萬元）有所差距，
    而未能就民事賠償部分與告訴人謝佳霖、謝宗諺達成和解並
    賠償他人之損害，犯罪所生損害未經彌補，惟念被告於法院
    審理中尚能坦承過失，並考量被告年紀尚輕，兼衡其於警詢
    及原審、本院審理中自陳目前擔任中式餐廳廚師學徒為業、
    月薪約24,000元、家庭經濟狀況勉持，家中尚有父親，及其
    高中肄業之智識程度等一切情狀，量處如主文第2 項所示之
    刑，並諭知如易科罰金之折算標準。
四、駁回上訴理由：檢察官循告訴人請求提起上訴，略以：被告
    表示僅願賠償告訴人即被害人林詠渟之子謝佳霖、告訴人謝
    宗諺100 萬元，顯見被告並無和解誠意，原審卻僅判處被告
    有期徒刑6 月，量刑顯不具妥當性及合目的性，未符合罪刑
    相當原則，實屬過輕云云。惟按量刑係法院就繫屬個案犯罪
    之整體評價，為事實審法院得依職權自由裁量之事項。量刑
    判斷當否之準據，應就判決之整體觀察為綜合考量，不可摭
    拾其中片段，遽予評斷。即就個案量刑審酌之情狀為整體綜
    合之觀察，苟係以行為人之責任為基礎，並已斟酌刑法第57
    條各款所列情狀，基於刑罰目的性之考量、刑事政策之取向
    ，以及行為人刑罰感應力之衡量等因素為之觀察，倘其刑之
    量定並未逾越公平正義之精神，客觀上亦不生量刑畸重之裁
    量權濫用，自不得任意指摘為違法（最高法院106 年度台上
    字第1930號判決意旨參照）。原判決就被告之犯罪情節及科
    刑部分之量刑基礎，已於理由內具體說明：審酌被告因過失
    而致本件車禍事故，具有如前所述非輕之過失程度，且因而
    造成被害人林詠渟死亡之結果與告訴人謝宗諺受有上開傷勢
    ，犯罪所生損害非輕，被告犯後雖於本院審理程序中表示願
    賠償告訴人謝佳霖、謝宗諺100 萬元，非無誠意，然因與告
    訴人謝佳霖要求之600 萬元（含汽車強制責任險200 萬元）
    有相當之差距，而未能就民事賠償部分與告訴人謝佳霖、謝
    宗諺達成和解並賠償他人之損害，犯罪所生損害未經彌補，
    惟念被告尚能坦承過失，並考量被告年紀尚輕，前無任何犯
    罪科刑紀錄，兼衡其於警詢及法院審理中自陳目前擔任廚師
    學徒為業、月薪約2 萬多元、家庭經濟狀況勉持，家中尚有
    父親，及其高中肄業之智識程度等一切情狀，酌情量處前開
    罪刑等旨，顯已斟酌刑法第57條各款事由，係以行為人責任
    為基礎，兼顧被告有利與不利之科刑資料，既未逾越法定範
    圍，亦無違背公平正義之精神，客觀上不生量刑畸重、畸輕
    或有所失入、失出之裁量權濫用，核與罪刑相當原則無悖。
    縱與檢察官及告訴人主觀上之期待有所落差，仍難指原審量
    刑有何不當或違法。至被告雖於本院審理時表示願賠償告訴
    人100 萬元云云，然因其與告訴人雙方於本院審理時就和解
    仍未能達成共識，故告訴人並未接受，是以本件量刑基礎並
    未改變。從而，檢察官上訴指摘原審量刑過輕云云，尚非可
    採，難認有理由，應予駁回。
據上論斷，應依刑事訴訟法第369 條第1 項前段、第364 條、第
299 條第1 項前段，刑法第276 條、第284 條前段、第55條、第
62條前段、第41條第1 項前段，刑法施行法第1 條之1 第1 項，
判決如主文。
本案經檢察官劉惟宗提起公訴及移送併辦，檢察官何嘉仁到庭執
行職務。
中　　華　　民　　國　108 　　年　　12　　月　　24　　日
                  刑事第四庭    審判長法　官  陳筱珮
                                      法　官  陳玉雲
                                      法　官  邱滋杉
以上正本證明與原本無異。
如不服本判決，應於收受送達後10日內向本院提出上訴書狀，其
未敘述上訴之理由者並得於提起上訴後10日內向本院補提理由書
（均須按他造當事人之人數附繕本）「切勿逕送上級法院」。
                                      書記官  陳淑婷
中　　華　　民　　國　　108 　年　　12　　月　　25　　日

附錄：本案論罪科刑法條全文                             
中華民國刑法第276條
因過失致人於死者，處 5 年以下有期徒刑、拘役或 50 萬元以
下罰金。

中華民國刑法第284條
因過失傷害人者，處 1 年以下有期徒刑、拘役或 10 萬元以下
罰金；致重傷者，處 3 年以下有期徒刑、拘役或 30 萬元以下
罰金。